臺北高等行政法院判決
　　　　　　　　　　　　　　　　　　 95年度訴字第01024號
　　　　　　　　　　　　　　　.
原　　　告　甲○○
送達代收人　乙○○
訴訟代理人　陳建宏　律師
被　　　告　臺北市稅捐稽徵處
代　表　人　丙○○（處長）
訴訟代理人　戊○○
　　　　　　丁○○
上列當事人間因土地增值稅事件，原告不服台北市政府中華民國
95年1月20日府訴字第09423017400號訴願決定，提起行政訴訟。
本院判決如下：
　　主  文
原告之訴駁回。
訴訟費用由原告負擔。
　　事  實
一、事實概要：
    緣原告就其所有台北市○○區○○段2小段4地號土地（面積
    ：1,349平方公尺，權利範圍：1388／10000），分別於民國
    （下同）92年11月12日、92年12月4 日、92年12月16日及93
    年3 月25日訂約出售予案外人張逢瑛、湯春梅、周俊彥及劉
    若茵等4人（權利範圍分別為366／10000、275／10000、615
    ／10000及132／10000 ），並向被告機關大同分處申報土地
    移轉現值，經該分處依系爭土地與其他土地辦理共有物分割
    改算後之土地現值每平方公尺新臺幣（下同） 142,739元為
    前次移轉現值，以同年度移轉所有權並無漲價數額為由，核
    發土地增值稅免稅證明書予原告。嗣該分處查得原告係於92
    年1 月15日以買賣方式，自案外人陳世仁取得系爭土地（權
    利範圍： 1／100000），並於92年4月3日就系爭土地及其與
    陳世仁所共有臺南縣佳里段2337─3 地號之免稅土地辦理共
    有物分割，藉以取得系爭土地（權利範圍： 1388／10000）
    ，復於92年11月12日、12月4日、12月16日及93年3月25日分
    別訂約出售系爭土地予案外人張逢瑛、湯春梅、周俊彥及劉
    若茵等4 人。上開情形係利用免徵或不課徵土地增值稅之土
    地，與應稅土地形成共有關係再辦理分割，而墊高地政機關
    分割改算後之前次移轉現值，取巧規避土地增值稅。該分處
    乃以94年5月2日北市稽大同甲字第 09460550500號函通知原
    告，重新以系爭土地分割改算前之原規定地價為原地價，分
    別為89年9月每平方公尺12,909元（權利範圍分別為366／10
    000、275／10000、615／10000及1319／100000）及92年1月
    每平方公尺126,435元（權利範圍：1／100000），核算漲價
    總數額後，應補徵土地增值稅計 6,197,807元。原告不服，
    申請復查，未獲變更，提起訴願遭決定駁回，遂提起本件行
    政訴訟。
二、兩造聲明：
　　(一)原告聲明求為判決：1.訴願決定、原處分均撤銷。
                        2.訴訟費用由被告負擔。
　　(二)被告聲明求為判決：1.駁回原告之訴。
                        2.訴訟費用由原告負擔。
三、兩造之爭點：被告機關補徵土地增值稅計 6,197,807元，是
    否適法？
　　(一)原告主張之理由：
      1.本案既經被告機關大同分處核定免徵土地增值稅，並核
        發免稅證明在案，原告當然信賴被告機關所為之上開行
        政處分，並且據以辦理土地之移轉登記程序，否則如被
        告機關自始即核定需課徵6 百多萬元之增值稅，則原告
        當然不會再辦理土地過戶登記，或者須另與交易相對人
        議定交易條件，顯見原告係信賴被告之行政行為，方決
        定如何為土地之交易，則原告之信賴當然應予保護，此
        觀諸行政程序法第8 條規定：「行政行為，應以誠實信
        用之方法為之，並應保護人民正當合理之信賴。」，以
        及司法院大法官釋字第 525號解釋意旨，可茲參照，另
        鈞院91年度訴字第 384號裁判，亦同此意旨，認為人民
        對公權力行使結果所產生之合理信賴，法秩序應予適當
        保護。
      2.查原告係於92年1 月15日向訴外人陳世仁取得系爭土地
        之持分，再於同年4月3日辦理共有物分割，但原告係於
        92年11月12日、12月4日、12月16日及93年3月25日訂約
        出售予案外人張逢瑛、湯春梅、周俊彥及劉若茵等人，
        前後相差近一年之久，顯見原告取得系爭土地持份或辦
        理共有物分割當時，根本尚無法預見土地會移轉予第三
        人，被告機關未憑實證，即認原告當時取得系爭土地持
        份及辦理共有物分割，即係基於巧妙規避土地增值稅之
        不法意圖，其認定實與事實不符。
      3.次查，依土地登記規則第 106條規定：「共有人相同之
        數宗共有土地併同辦理共有物分割者，不以同一地段、
        同一登記機關為限。」，顯見土地共有物辦理分割，本
        不以在同一地段或同一登記機關之相仳鄰之土地為限，
        則原告如何與陳世仁共有土地，如何共有之後再依土地
        登記規則辦理共有物分割，均為法律明文所保障之合法
        權利，並無任何脫法之處，則稅捐機關如何可以逾越法
        律明文規定，加以限制人民依法保障之權利？
      4.至於共有物分割後之地價改算，亦有內政部90年11月20
        日台內中地字第09015859號函令，係以「共有土地分割
        改算地價原則」作為地價改算之依據，顯見本案原告所
        為之共有物分割及地價改算，完全係依照法令所為，甚
        且，被告機關最早審核時，亦係依照上開法律規定而核
        算免徵增值稅，並核發免稅證明，則原告之行為既為依
        法令之行為，何有無值得保護其信賴之處？反而係被告
        機關未有任何法律依據及授權下，即片面推翻原行政處
        分而改算土地地價並重新核課增值稅，其違反法律保留
        及依法行政之處，甚為灼然。
      5.再者，憲法第19條規定，人民有依「法律」納稅之義務
        ，係指人民僅依法律所定之納稅主體、稅目、稅率、納
        稅方法及租稅減免等項目而負繳納義務或享受減免繳納
        之優惠，舉凡應以法律明定之租稅項目，自不得以命令
        作不同之規定，否則即違反租稅法律主義，業據司法院
        釋字第 217、210及367號解釋所闡釋，由此可證，我國
        係採「租稅法律主義」而非「實質課稅主義」至明。退
        步言之，所謂「實質課稅原則」在德國稱之為「經濟觀
        察法」，其適用範圍並非毫無限制，否則行政機關如可
        任意援用實質課稅原則，據以課稅之依據時，則勢將任
        意侵犯人民自由權利，而流於感情法學，絕非如憲法第
        19條所揭示「租稅法律主義」之本旨，故德國通說判例
        均認為實質課稅原則，只能在文義可能範圍內，以目的
        解釋方法，就稅捐法規採經濟上目的之解釋，但不得逾
        越法律規定之可能的文義範圍，否則即屬假藉「實質課
        稅」之名目，而規避「租稅法律主義」之適用，自屬違
        憲違法（參司法院釋字第 420號孫森焱大法官之不同意
        見書與財政部稅制委員會81年6 月編印租稅法規解釋適
        用之探討第23頁）。
      6.由此可知，被告機關僅憑不確定之「實質課稅原則」之
        法律名詞，即逾越土地登記規則第 106條規定及內政部
        頒布之「共有土地分割改算地價原則」之命令，並逾越
        土地稅法第31條第1 項及同法施行細則第54條之規定，
        增將法律所無之限制，使原告負擔依法可減免之租稅負
        擔，實有違憲法第19條所明定之租稅法律主義之規定，
        而侵犯人民之權利，且使租稅法律之安定性遭受重大破
        壞。
      7.復按，被告機關原核發免稅證明之行政處分，本屬對於
        原告直接有利之受益處分，而依行政程序法第119 條規
        定，明定受益行政處分之信賴不值得保護之情況有：「
        一、以詐欺、脅迫或賄賂方法，使行政機關作成行政處
        分者。二、對重要事項提供不正確資料或為不完全陳述
        ，致使行政機關基該資料或陳述而作成行政處分者。三
        、明知行政處分違法或因重大過失而不知者。」，除此
        之外，所有之受益行政處分，均應保護其信賴。
      8.經查，原告係如何與陳世仁共有土地，如何共有之後再
        依土地登記規則辦理共有物分割，再如何申請地價改算
        之過程，均係依法向地政機關登記，並應檢據相關資料
        向被告機關申請地價改算，故關於原告取得土地及辦理
        土地共有物分割之過程及詳細資料，均見諸於土地機關
        ，且均需經過被告機關審核，根本無從隱匿或謊報之可
        能，而被告機關亦係根據相關資料審核後才可能核發免
        稅證明予原告，如被告機關認為原告取得共有關係及分
        割當時，係為巧妙避免土地增值稅，則有何理由於原告
        申請地價改算當時無法發現，必須於原告信賴其免稅證
        明據以辦理土地過戶後，才突然要求改訂地價？由此可
        證，被告機關所為之免稅證明之受益處分，並無行政程
        序法第 119條所定之不值得保護其信賴之情形，則被告
        機關自無變更或撤銷其原受益處分之權限，事證至明。
      9.末按，如前所述，原告係先依被告機關審核是否准予核
        發免稅證明之結果，方得以決定是否為土地之交易，或
        者交易條件，而核定多少稅率及是否免稅，被告係有權
        且唯一之審查機關，無從替代，故原告當然會信賴被告
        機關之審查為免稅之結果，並據以為交易型態之重要參
        考，如被告審查上有所疏虞，或認法令有何闕漏之處，
        因原告無從預見亦無審查權，亦非可將此行政或法律上
        之風險，轉嫁予人民承擔，否則人民對於政府公權力之
        執行如何信賴，行政機關之依法行政原則將如何貫徹？
        故被告機關任憑已意變更行政處分之內容，殊無足採。
        為此，請判決撤銷原處分及訴願決定。
　　(二)被告主張之理由：
      1.查原告係於92年1 月15日以買賣方式，自案外人陳世仁
        取得系爭土地（權利範圍：1／100000），並於92年4月
        3 日就系爭土地及其與陳世仁所共有臺南縣佳里段2337
        之3地號之免稅土地（地目：道）辦理共有物分割，藉
        以取得系爭土地（權利範圍：1388／10000），此有系
        爭土地增值稅（土地現值）申報書、土地增值稅免稅證
        明書及臺北市政府地政處地價改算通知書等影本附原處
        分卷可稽。本件原告藉由共有土地分割增減數額係在公
        告土地現值1 平方公尺單價以下，依財政部81年7月6日
        台財稅第 810238739號函釋，准免由當事人提出共有物
        分割現值申報之作業程序。於本件系爭土地出售予案外
        人張逢瑛等4 人時，向被告機關所屬大同分處申報前次
        移轉現值為 142,739元，惟經被告機關查得本件原告係
        利用免徵或不課徵土地增值稅之土地，與應稅土地形成
        共有關係再辦理分割，而墊高地政機關分割改算之前次
        移轉現值，取巧規避土地增值稅，按財政部93年8 月11
        日臺財稅字第 00000000000號令釋規定：「主旨：原持
        有應稅土地之土地所有權人，利用應稅土地與免徵或不
        課徵土地增值稅之土地，取巧安排形成共有關係，經分
        割後再移轉應稅土地者，無論再移轉時之納稅義務人是
        否為原土地所有權人名義，依實質課稅原則及土地稅法
        第28條、第31條規定，該土地於分割後再移轉時，應以
        其分割前之原規定地價或前次移轉現值為原地價，計算
        漲價總數額課徵土地增值稅；本解釋令發布前類此上開
        經共有分割且再移轉之案件，應依上述規定補徵其土地
        增值稅。各稽徵機關並應加強宣導，提醒納稅義務人勿
        取巧逃漏。」仍應以系爭土地分割改算前之原規定地價
        89年9月每平方公尺12,909元（權利範圍分別為366/100
        00、275/10000、615/10000及1319/100000）及92年1月
        每平方公尺126,435元（權利範圍：1／100000），重新
        計算系爭土地漲價總數額，並依稅捐稽徵法第21條第1
        項第2款及第2項規定：「依法應由納稅義務人實貼之印
        花稅，及應由稅捐稽徵機關依稅籍底冊或查得資料核定
        課徵之稅捐，其核課期間為5 年」「在前項核課期間內
        ，經另發現應徵之稅捐者，仍應依法補徵或並予處罰，
        在核課期間內未經發現者，以後不得再補稅處罰。」補
        徵原告土地增值稅計6,197,807元，洵屬有據。
      2.復依土地稅法第28條、第31條第1項第1款規定，土地增
        值稅之核計，稅捐稽徵機關應以經核定之申報移轉現值
        中減除其原規定地價或前次移轉現值為漲價總數額。於
        一般正常情形下，稅捐稽徵機關以地政機關按前開土地
        分割改算地價原則規定分算之前次移轉現值數額為據，
        而核定之土地增值稅，與以分割前各筆土地之前次移轉
        現值數額核計之土地增值稅，二者數額並無明顯差距，
        故於一般稅捐稽徵作業上，稅捐稽徵機關基於便宜計算
        ，於慣例上均以前開地政機關分算之「前次移轉現值」
        數額核定土地增值稅；惟稅捐稽徵機關若認依土地分割
        改算原則之規定所分算之「前次移轉現值」核計土地增
        值稅，有違實質課稅原則及租稅公平時，稅捐稽徵機關
        自仍得依土地稅法之相關規定核計土地增值稅，蓋土地
        分割改算地價原則係就土地分割時，其分割後土地之原
        規定地價（或前次移轉現值）、最近1 次申報地價及當
        期公告土地現值如何分割改算所為之規定，其目的係將
        共有土地分割前多次的前次移轉現值簡化為單一數據方
        便登錄在分割後之各宗土地登記簿；至於土地所有權之
        移轉，其土地漲價總額之計算，則應依土地稅法第31條
        之規定辦理，是分割改算地價為地政機關，而課徵土地
        增值稅屬稅捐稽徵機關之權責，故關於土地增值稅之計
        算，最終仍應依據土地稅法之相關規定為之。
      3.原告主張實質課稅原則不得逾越法律保留原則，及原處
        分違及信賴保護原則等節。按司法院釋字第 420號解釋
        ：「涉及租稅事項之法律，其解釋應本於租稅法律主義
        之精神，依各該法律之立法目的，衡酌經濟上之意義及
        實質課稅之公平原則為之。」及土地稅法第28條前段、
        第28條之2 、第31條第1項第1款、土地稅法施行細則第
        47條等規定之意旨，可知租稅法所重視者，應為足以表
        徵納稅能力之實質的經濟事實，而非其外觀之法律行為
        或形式上之登記事項，對實質上相同經濟活動所產生之
        相同經濟利益，應課以相同之租稅，始符合租稅法律主
        義所要求之公平及實質課稅原則。而實質課稅原則為租
        稅法律主義之內涵及當然歸趨，故有關課徵租稅構成要
        件事實之判斷及認定，自亦應以其實質上經濟事實關係
        及所產生之實質經濟利益為準，而非以形式外觀為準，
        否則勢將造成鼓勵投機或規避稅法之適用，無以實現租
        稅公平之基本理念及要求，此為改制前行政法院82年度
        判字第2410號判決意旨所明示。倘若在經濟面上實質上
        已具備課徵土地增值稅之納稅義務人，竟違反法律實質
        及公平課稅之立法意旨，不當的利用法律上之形式或法
        律行為，蓄意製造外觀上或形式上存在之法律關係或法
        律狀態，規避或免除其應納之土地增值稅，為確保租稅
        公平，仍應以事實上存在之實質，就具體個案判斷其應
        課徵之土地增值稅，復有高雄高等行政法院91年度訴字
        第1137號及最高行政法院94年度判字第 909號等判決意
        旨可參。本件原告藉由共有土地分割改算地價相關規定
        ，墊高系爭土地所登記之移轉現值，致系爭土地再次移
        轉時，稅捐稽徵機關依地政機關分割改算後登記之移轉
        現值計算漲價總數額結果，逃漏系爭土地從89年9 月至
        92 年4月共有物分割時其間之自然漲價數額，顯屬脫法
        行為，且違租稅公平原則。是本件之「前次移轉時申報
        之現值」，應指共有物分割改算前之移轉現值，至為顯
        然。
      4.在稅捐核課期間內，經另發現應徵之稅捐者仍應依法補
        徵，稅捐稽徵法第21條第2 項定有明文；另依改制前行
        政法院58年度判字第31號判例意旨：「……，如經過法
        定期間而納稅義務人未申請復查或行政爭訟，其查定處
        分，因具有形式上之確定力，惟稽徵機關如發現原處分
        確有短徵，為維持課稅公平原則，基於公益上之理由，
        要非不可自行變更原查定處分，而補徵其應繳之稅額。
        」本案既經被告機關於核課期間內發現系爭應徵之土地
        增值稅，被告機關即應依法補徵。況被告機關所屬大同
        分處核定系爭土地免徵土地增值稅（即92年12月11日、
        92年12月10日、92年12月22日及93年4月6日），係分別
        在原告出售系爭土地予案外人張逢瑛等4 人（即92年11
        月12日、92年12月4日、92年12月16日及93年3月25日）
        之後，原告並未因上開免稅處分而有信賴表現之行為，
        自難認本件有信賴保護原則之適用。且財政部93年8 月
        11日臺財稅第 00000000000號令釋係財政部基於法定職
        權，就土地稅法第28條及第31條規定所為之釋示，係闡
        明此等規定之原意，性質非屬獨立之行政命令，應自此
        等規定生效之日起即有適用，復有司法院釋字第287 號
        解釋意旨可參。準此，被告機關根據前開財政部令釋意
        旨補徵原告系爭土地之土地增值稅，核與法律保留原則
        、比例原則無涉。是原告前述主張，顯係對法令之誤解
        ，應無足採。從而，被告機關所屬大同分處核定補徵原
        告土地增值稅 6,197,807元，復查決定駁回，揆諸前揭
        規定及財政部函釋規定，並無不合，訴願決定駁回亦無
        違誤，請駁回原告之訴。
　　理  由
一、按「已規定地價之土地，於土地所有權移轉時，應按其土地
    漲價總數額徵收土地增值稅。」、「土地漲價總數額之計算
    ，應自該土地所有權移轉或設定典權時，經核定之申報移轉
    現值中減除左列各項後之餘額，為漲價總數額：1、規定地
    價後，未經過移轉之土地，其原規定地價。規定地價後，曾
    經移轉之土地，其前次移轉現值。」、「本法第31條所稱土
    地漲價總數額，在原規定地價後曾經移轉之土地，於所有權
    移轉或設定典權時以其申報移轉現值超過前次移轉時申報之
    現值之數額為準。」分別為土地稅法第28條、第31條第1項
    及同法施行細則第47條所明定。又「依法應由納稅義務人實
    貼之印花稅，及應由稅捐稽徵機關依稅籍底冊或查得資料核
    定課徵之稅捐，其核課期間為5年」、「在前項核課期間內
    ，經另發現應徵之稅捐者，仍應依法補徵或並予處罰，在核
    課期間內未經發現者，以後不得再補稅處罰。」稅捐稽徵法
    第21條第1項第2款及第2項亦有明文：又財政部93年8月11日
    台財稅字第09304539730號函釋「原持有應稅土地之土地所
    有權人，利用應稅土地與免徵或不課徵土地增值稅之土地，
    取巧安排形成共有關係，經分割後再移轉應稅土地者，無論
    再移轉時之納稅義務人是否為原土地所有權人名義，依實質
    課稅原則及土地稅法第28條、第31條規定，該土地於分割後
    再移轉時，應以其分割前之原規定地價或前次移轉現值為原
    地價，計算漲價總數額課徵土地增值稅；…」該函釋與法律
    規定及實質課稅原則無違，稅捐稽徵機關辦理相關案件，自
    得適用之。
二、本件原告就其所有台北市○○區○○段2小段4地號土地（面
    積：1,349平方公尺，權利範圍：1388／10000），分別於92
    年11月12日、92年12月4日、92年12月16日及93年3月25日訂
    約出售予案外人張逢瑛、湯春梅、周俊彥及劉若茵等4人（
    權利範圍分別為366／10000、275／10000、615／10000及
    132／10000），並向被告機關大同分處申報土地移轉現值，
    經該分處依系爭土地與其他土地辦理共有物分割改算後之土
    地現值每平方公尺142,739元為前次移轉現值，以同年度移
    轉所有權並無漲價數額為由，核發土地增值稅免稅證明書予
    原告。嗣該分處查得原告係利用免徵或不課徵土地增值稅之
    土地，與應稅土地形成共有關係再辦理分割，而墊高地政機
    關分割改算後之前次移轉現值，取巧規避土地增值稅，乃重
    新以系爭土地分割改算前之原規定地價為原地價，分別為89
    年9月每平方公尺12,909元（權利範圍分別為366／10000、2
    75／10000、615／10000及1319／100000）及92年1月每平方
    公尺126,435元（權利範圍：1／100000），核算漲價總數額
    後，應補徵土地增值稅計6,197,807元。原告不服，提起復
    查，未獲變更，提起訴願遭決定駁回，循序起訴意旨略以：
    本案既經被告機關大同分處核定免徵土地增值稅，並核發免
    稅證明在案，原告當然信賴被告機關所為之上開行政處分，
    並且據以辦理土地之移轉登記程序，原告之信賴當然應予保
    護；被告機關所為之免稅證明之受益處分，並無行政程序法
    第119條所定之不值得保護其信賴之情形，則被告機關自無
    變更或撤銷其原受益處分之權限；原告取得系爭土地持分或
    辦理共有物分割當時，根本尚無法預見土地會移轉予第三人
    ，被告機關未憑實證，即認原告當時取得系爭土地持分及辦
    理共有物分割，即係基於巧妙規避土地增值稅之不法意圖，
    其認定實與事實不符；又土地共有物辦理分割，本不以在同
    一地段或同一登記機關之相仳鄰之土地為限，則原告如何與
    陳世仁共有土地，如何共有之後再依土地登記規則辦理共有
    物分割，均為法律明文所保障之合法權利，並無任何脫法之
    處；原告所為之共有物分割及地價改算，完全係依照法令所
    為，被告機關未有任何法律依據及授權下，即片面推翻原行
    政處分而改算土地地價並重新核課增值稅，其違反法律保留
    及依法行政之處，甚為灼然；爰請判決撤銷原處分及訴願決
    定云云。
三、查原告係於92年1月15日以買賣方式，自案外人陳世仁取得
    系爭土地（權利範圍：1／100000），並於92年4月3日就系
    爭土地及其與陳世仁所共有臺南縣佳里段2337─3地號之免
    稅土地（地目：道）辦理共有物分割，藉以取得系爭土地（
    權利範圍：1388／10000），復於92年11月12日、12月4日、
    12月16日及93年3月25日分別訂約出售系爭土地予案外人張
    逢瑛、湯春梅、周俊彥及劉若茵等4 人各情，有土地買賣所
    有權移轉契約書、土地增值稅核定單、系爭土地增值稅（土
    地現值）申報書、土地增值稅免稅證明書及臺北市政府地政
    處地價改算通知書等影本附原處分卷可稽，自堪認定。是被
    告以上開情形係利用免徵或不課徵土地增值稅之土地，與應
    稅土地形成共有關係再辦理分割，而墊高地政機關分割改算
    後之前次移轉現值，取巧規避土地增值稅，基於實質課稅原
    則及租稅公平原則，乃以系爭土地分割改算前之前次移轉現
    值為原地價，分別為89年9 月每平方公尺12,909元（權利範
    圍分別為366 ／10 000、275 ／1000 0、615 ／10000 及13
    19／100 000 ）及92年1 月每平方公尺126 ,435元（權利範
    圍：1 ／1000 00 ），核算漲價總數額後，應補徵土地增值
    稅計6,197,807 元，並無不合。
四、原告雖以前情據為爭執，惟查：
（一）「涉及租稅事項之法律，其解釋應本於租稅法律主義之精
      神，依各該法律之立法目的，衡酌經濟上之意義及實質課
      稅之公平原則為之。」司法院釋字第420號解釋可資參照
      。是稅法所重視者，應為足以表徵納稅能力之實質的經濟
      事實，而非其外觀之法律行為或形式上之登記事項，對實
      質上相同經濟活動所產生之相同經濟利益，應課以相同之
      租稅，始符合租稅法律主義所要求之公平及實質課稅原則
      。因此倘若在經濟面上實質已具備課徵土地增值稅要件之
      納稅義務人，竟違反法律實質及公平課稅之立法意旨，不
      當的利用法律上之形式或法律行為，蓄意製造外觀上或形
      式上存在之法律關係或法律狀態，規避或免除其應納之土
      地增值稅，為防止規避租稅並確保租稅公平，仍應以事實
      上存在之實質，就具體個案判斷其應課徵之土地增值稅，
      亦即納稅義務人為規避租稅，濫用法律上形成之選擇可能
      性，選擇通常所不使用之迂迴或多階段或其他異常法律形
      式，以規避稅捐者，當轉換為與其經濟事實相當之法律形
      式，而後適用納稅義務人所意圖規避之稅法規定；否則對
      於選擇正當行為而符合課稅構成要件之納稅義務人而言，
      將產生不公平之現象。
（二）復按「土地價值非因施以勞力資本而增加者，應由國家徵
      收土地增值稅，歸人民共享之。」、「為實施漲價歸公，
      土地所有權人於申報地價後之土地自然漲價，應依第36條
      規定徵收土地增值稅。」分別為中華民國憲法第143條及
      平均地權條例第35條所明定，則該土地之自然漲價部份，
      當應課徵土地增值稅。又土地稅法第28條：「已規定地價
      之土地，於土地所有權移轉時，應按其土地漲價總數額徵
      收土地增值稅。……」同法第31條：「土地漲價總數額之
      計算，應自該土地所有權移轉或設定典權時，經核定之申
      報移轉現值中減除左列各項後之餘額，為漲價總數額：1
      、規定地價後，未經過移轉之土地，其原規定地價。規定
      地價後，曾經移轉之土地，其前次移轉現值。……」本件
      原告與訴外人陳世仁等人間之土地移轉或分割過程，本於
      私法上契約自由原則，法雖未禁止；而地政機關依平均地
      權條例施行細則第23條規定改算地價，亦無違反規定；惟
      有關土地增值稅課稅要件事實之認定，於土地向稅捐稽徵
      機關申報移轉後係屬稅捐稽徵機關之權責，自應由稅捐稽
      徵機關依法辦理稽徵，以達租稅公平之原則。
（三）查原告利用免徵或不課徵土地增值稅之土地，與應稅土地
      形成共有關係再辦理分割，已如前述，原告於利用『取得
      』、『共有物分割』及『再移轉』之程序，創設土地共有
      之事實後，再辦理共有物分割登記，並藉地政機關改算地
      價後其土地謄本登載之前次移轉現值墊高，達其規避土地
      增值稅之目的。是系爭土地現值申報，並非該筆土地之自
      然漲價，而係由原告以上揭方法刻意墊高，違反實質課稅
      原則及租稅公平原則甚明。是以，本件所謂之「前次移轉
      時申報之現值」，應係指共有物分割改算前之移轉現值。
      是被告依土地稅法之相關規定及參照上揭財政部93年8月
      11 日台財稅字第0930453 9730號函釋意旨，核計系爭土
      地增值稅，並無違誤（最高行政法院94年6月23日94年判
      字第909 號判決意旨，亦同此見解）。原告主張本件既經
      地政機關改算地價，自應以之作為而後原告移轉之前次移
      轉現值云云，容非可採。
（四）復按行政機關基於法定職權，就行政法規所為之釋示，係
      闡明法規之原意，性質上並非獨立之行政命令，故應自法
      規生效日之日起有其適用，此有司法院釋字第287號解釋
      意旨可參。上揭財政部93年8月11日臺財稅字第093045397
      30號函釋係闡明土地稅法相關法規原意，被告機關並非以
      該令釋作為核課系爭土地增值稅之法源依據，而係依土地
      稅法第28條及第31條等規定核課系爭土地增值稅，故無違
      反租稅法律主義之問題，與法律不溯及既往原則亦屬無涉
      ；又原告藉由共有土地分割改算地價相關規定，墊高系爭
      土地所登記之移轉現值，致系爭土地再次移轉時，稅捐稽
      徵機關得逕依地政機關分割改算後登記之移轉現值計算漲
      價總數額結果，逃漏系爭土地自然漲價數額，顯屬脫法行
      為，且違租稅公平原則，是被告以其分割改算前之移轉現
      值為原地價，計算漲價總數額課徵土地增值稅，核與首揭
      土地稅法之規定意旨相符，並無不合。
（五）又土地稅法第5條規定：「土地增值稅之納稅義務人如左
      ：1、土地為有償移轉者，為原所有權人。2、土地為無償
      移轉者，為取得所有權之人。3、土地設定典權者，為出
      典人。前項所稱有償移轉，指買賣、交換、政府照價收買
      或徵收等方式之移轉。所稱無償移轉，指遺贈及贈與等方
      式之移轉。」查原告土地增值稅申報書上記載之移轉原因
      係買賣，則依上揭土地稅法第5條第1項第1款規定，被告
      以原告為系爭土地增值稅之納稅義務人，亦無不合。
（六）依上揭稅捐稽徵法第21條第2項規定，在稅捐核課期間內
      ，經另發現應徵之稅捐者仍應依法補徵；又「…如經過法
      定期間而納稅義務人未申請復查或行政爭訟，其查定處分
      ，因具有形式上之確定力，惟稽徵機關如發現原處分確有
      短徵，為維持課稅公平原則，基於公益上之理由，要非不
      可自行變更原查定處分，而補徵其應繳之稅額。」亦有改
      制前行政法院58年度判字第31號判例意旨，可資參照；本
      案既經被告機關於核課期間內發現系爭應徵之土地增值稅
      ，被告機關依法補徵，洵屬有據。再者適用信賴保護原則
      ，應有信賴基礎、信賴表現行為及信賴值得保護等情，始
      足當之。本件原告係以迂迴方式，藉著『取得』、『共有
      物分割』及『再移轉』之方式，並利用地政機關改算地價
      後其土地謄本登載之前次移轉現值墊高，達其規避土地增
      值稅之目的，此種情形，尚無信賴保護原則適用之餘地。
      況被告機關所屬大同分處核定系爭土地免徵土地增值稅（
      即92年12月11日、92年12月10日、92年12月22日及93年4
      月6日），係分別在原告出售系爭土地予案外人張逢瑛等4
      人（即92年11月12日、92年12月4日、92年12月16日及93
      年3月25日）之後，原告並未因上開免稅處分而有信賴表
      現之行為，亦難認有信賴保護原則之適用。
五、綜上所述，原告起訴論旨，並非可採。被告機關所屬大同分
    處基於實質課稅原則及租稅公平原則，依據土地稅法第28條
    規定，以系爭土地分割改算前之前次移轉現值為原地價，分
    別為89年9月每平方公尺12,909元（權利範圍分別為366／10
    000、275／10000、615／10000及1319／100000）及92年1月
    每平方公尺126,435元（權利範圍：1／100000），核算漲價
    總數額後，應補徵土地增值稅計6,197,807元，並無違誤，
    復查及訴願決定，遞予維持，亦無不合，原告訴請撤銷，為
    無理由，應予駁回。
六、兩造其餘主張陳述，於判決結果不生影響，無庸一一論列，
    併予敘明。
據上論結，本件原告之訴為無理由，爰依行政訴訟法第98條第3
項前段，判決如主文。
中　　華　　民　　國　　96　　年　　1　　月　　4　　日
                  第六庭審判長法  官   吳慧娟
                              法  官　 曹瑞卿
                              法  官　 許瑞助
上為正本係照原本作成。
如不服本判決，應於送達後20日內，向本院提出上訴狀並表明上
訴理由，如於本判決宣示後送達前提起上訴者，應於判決送達後
20日內補提上訴理由書（須按他造人數附繕本）。
中　　華　　民　　國　　96　　年　　1　　月　　4　　日
                              書記官   吳芳靜
